臺灣高等法院臺南分院民事判決
109年度上字第315號
上  訴  人  Ａ０１
            Ａ０２
兼上二  人
法定代理人  沈美君
共      同
訴訟代理人  楊汶斌律師
被上訴  人  張寳猜即螢火虫康復之家
            林尚鋒    
共      同
訴訟代理人  鄭世賢律師
上列當事人間請求損害賠償事件，上訴人對於民國109年9月8日
臺灣臺南地方法院108年度訴字第636號第一審判決提起上訴，本
院於111年4月13日言詞辯論終結，判決如下：
    主  文
上訴駁回。
第二審訴訟費用由上訴人沈美君（兼楊錫儒之承受訴訟人）負擔
44/100，上訴人Ａ０１（兼楊錫儒之承受訴訟人）、Ａ０２（兼楊錫儒
之承受訴訟人）各負擔28/100。
    事實及理由
壹、程序方面：
　　原上訴人楊錫儒於訴訟中之民國110年5月9日死亡，其繼承
    人有配偶沈美君及子女Ａ０１、Ａ０２等3人（以下僅略稱沈美君
    等3人），此有本院依職權調取楊錫儒之個人戶籍資料查詢
    結果及沈美君等3人提出楊錫儒之死亡證明書、戶口名簿、
    戶籍謄本（見本院卷一第461-462、469-473頁）可稽。沈美
    君等3人依民事訴訟法第175條第1項規定，聲明承受訴訟（
    見本院卷一第463頁），經核並無不合，應予准許。
貳、實體方面：
一、上訴人主張：楊錫儒前因職業災害受重傷，無法自理生活，
    乃與沈美君共同於105年12月21日，與被上訴人螢火虫康復
    之家【為獨資機構，105年當時之負責人為被上訴人林尚鋒
    ，自106年5月16日起變更為張寳猜（原名張雨晴）】簽立服
    務契約書（下稱系爭服務契約），並於同日入住螢火虫康復
    之家。106年1月30日凌晨4時許，同住螢火虫康復之家之訴
    外人翁義松竟持枴杖助行器毆打楊錫儒頭部左側，致楊錫儒
    受有頭部損傷併左側眼球破裂及左側顏面骨骨折、左眼視能
    毀敗之重傷害(下稱系爭傷害事件)。翁義松為具危險攻擊性
    之精神病患，且系爭傷害事件發生前，翁義松、楊錫儒已因
    尿壺等事件爭執不斷，被上訴人依據精神衛生法第18條第3
    款規定、系爭服務契約約定，負照護楊錫儒之義務，惟被上
    訴人並無派員加強管理或提供協助或處置等作為，系爭傷害
    事件發生時，實際照顧楊錫儒之管理人員即訴外人林美樺當
    時在2樓，留置無生活自理能力之楊錫儒於精神狀況欠佳且
    曾與楊錫儒有言語衝突之翁義松附近，而有違反精神衛生法
    第18條第3款不得留置無生活自理能力之病人於易發生危險
    或傷害之環境規定之情形。且被上訴人並無作有效防護楊錫
    儒避免遭翁義松攻擊及事後立即協助就醫之安全措施，足認
    被上訴人有違反善良管理人注意義務，自應負損害賠償責任
    。再本件依民法第185條第1項或第305條第1、2項規定，被
    上訴人均應負連帶損害賠償之責。上開侵權、違反契約義務
    等行為，致楊錫儒受有包括：⑴醫療費用新臺幣（下同）5,3
    17元；⑵交通費用1,700元；⑶看護費用32,500元；⑷精神慰撫
    金100萬元，合計共1,039,517元之損害。又沈美君等3人分
    係楊錫儒之配偶、子女，以上均致其等受有精神痛苦。關於
    沈美君等3人承受楊錫儒部分，自得依民法第184條第1項前
    段、第2項、第227條之1、第544條規定（上開請求權為擇一
    關係）及依同法第193條第1項、第195條第1項規定，請求被
    上訴人連帶給付1,039,517元；暨沈美君部分，得依民法第1
    84條第1項前段、第2項、第227條之1、第544條規定（上開
    請求權為擇一關係），請求被上訴人連帶給付精神慰撫金10
    0萬元；另Ａ０１、Ａ０２部分，均得依民法第184條第1項前段、
    第2項規定（上開請求權為擇一關係）及依同法第195條第3
    項準用第1項規定，請求被上訴人各連帶給付精神慰撫金60
    萬元。原判決駁回上訴人之訴，實有未當，爰提起上訴等語
    。並上訴聲明：㈠原判決廢棄；㈡被上訴人應連帶給付沈美君
    等3人1,039,517元及沈美君100萬元、Ａ０１60萬元、Ａ０２60萬
    元，暨張寳猜即螢火虫康復之家自起訴狀繕本送達之翌日（
    即107年4月30日）起、林尚鋒自108年9月10日民事追加起訴
    暨準備狀繕本送達之翌日起，均至清償日止，按週年利率5%
    計算之利息。
二、被上訴人則辯以：系爭傷害事件發生時間為106年1月30日上
    午6時許，事發前1日，楊錫儒數度誣指翁義松偷其尿壺，並
    揚言要挖翁義松雙眼，後經螢火虫康復之家說明安撫後，翁
    義松已原諒楊錫儒，然楊錫儒於事發當日之清晨，前往翁義
    松住房吵醒熟睡中之翁義松，再度責問翁義松偷尿壺一事，
    翁義松於暴怒下瞬間持拐杖助行器攻擊楊錫儒成傷，此係一
    般人難以預見之偶發事件，被上訴人實無法預知以及時防止
    翁義松之攻擊行為。楊錫儒係因其肢體殘障尚在復健中，經
    沈美君同意後，安置於螢火虫康復之家所處建物1樓之住房
    ，翁義松亦因跛腳不方便上下而同住於該址1樓，惟2人分處
    不同住房，事發當日除有訴外人沈芳茂及林美樺值勤看護楊
    錫儒、翁義松2人外，並有同為住友之訴外人黃朝賢與楊錫
    儒同寢室，被上訴人並無將楊錫儒安置於不安全之處所，而
    有違反精神衛生法第18條第3款之情事。且被上訴人於楊錫
    儒受傷後，隨即協助清理傷口並送醫治療，亦無任何延誤，
    被上訴人對翁義松所致之侵權行為，並不負任何過失責任。
    再系爭傷害事件，實係侵害楊錫儒之身體、健康法益，本質
    上尚難謂已造成沈美君等3人與楊錫儒間在身分關係上發生
    疏離、剝奪，或其他須加以重建等情節重大之質量變化，則
    沈美君等3人主張其等身分法益受侵害且情節重大，請求非
    財產上損害，即非有據。故上訴人之主張自不足採，原審駁
    回上訴人之請求，並無不當等語。並答辯聲明：上訴駁回。
三、兩造不爭執事項：
  ㈠楊錫儒為沈美君之夫，Ａ０１、Ａ０２之父。其於110年5月9日死亡
    。
  ㈡螢火虫康復之家（址設臺南市○○區○○路000號0樓）為精神衛
    生法第16條所定之精神復健機構（住宿型），由林尚鋒於10
    4年間獨資設立。楊錫儒因無法自理生活【當時領有之身心
    障礙證明記載其障礙類別為：第1類（神經系統構造及精神
    、心智功能）：中度，第7類（神經、肌肉、骨骼之移動相
    關構造及其功能）】，於105年12月21日入住螢火虫康復之
    家，並與沈美君共同於105年12月21日，與螢火虫康復之家
    （當時之負責人為林尚鋒）簽立如原審卷一第401、403頁之
    服務契約書（即系爭服務契約）。張寳猜則於楊錫儒入住期
    間擔任螢火虫康復之家之院長。螢火虫康復之家之負責人嗣
    於106年5月16日變更為張寳猜。
  ㈢翁義松亦為入住螢火虫康復之家之病患，楊錫儒於106年1月2
    9日因誤認翁義松拿走尿壺，而對翁義松叫囂挑釁，翁義松
    因而心生不滿，翁義松因患有癲癇疾病而引起聽幻覺、關係
    妄想、被害妄想等精神病症，無法妥善控制情緒易衝動，於
    106年1月30日清晨某時許（兩造就事發時間尚有爭議），在
    螢火虫康復之家，持拐杖助行器毆打楊錫儒之頭部左側，致
    楊錫儒受有頭部損傷併左側眼球破裂及左側顏面骨骨折之傷
    害（即系爭傷害事件）；螢火虫康復之家人員於該日上午6
    時54分許撥打119報案，救護車於該日上午7時7分許到達現
    場，將楊錫儒送往衛生福利部新營醫院急診（到院時間為同
    日上午7時25分，下稱新營醫院），楊錫儒復於同日上午10
    時55分後轉至奇美醫療財團法人柳營奇美醫院急診（下稱柳
    營奇美醫院），又於106年2月7日於該院進行眼球裂口縫合
    、骨折內固定手術。楊錫儒嗣後因上開所受傷勢，導致左眼
    失明。翁義松上開傷害行為，經臺灣臺南地方法院（下稱臺
    南地院）以106年度訴字第1217號刑事判決認其犯傷害致人
    重傷罪，處有期徒刑1年8月，應於刑之執行前，令入相當處
    所，施以監護4年，並確定在案（下稱刑案）。
  ㈣楊錫儒與翁義松發生系爭傷害事件之案發地點即門牌號碼臺
    南市○○區○○路000號0樓即如本院卷一第215頁平面配置圖所
    示，楊錫儒於事故發生時是與其室友黃朝賢共同居住於寢室
    圖5，翁義松係獨居於寢室圖4。系爭傷害事件發生時，翁義
    松及楊錫儒所住房內均無螢火虫康復之家之人員在場。當日
    為林美樺及沈芳茂輪值。
  ㈤翁義松於106年1月12日起至106年1月22日止間停止服用 Modi
    panol、Perisdone、Limus、Biper、Depatec等藥物。
  ㈥楊錫儒因系爭傷害事件，業已受領犯罪被害補償金（決定書
    案號：臺灣臺南地方檢察署106年度補審字第89號）189,014
    元。
  ㈦楊錫儒高中畢業，事故前從事鐵工，平均月收入約3至4萬元
    ，其105年度薪資所得為000,000元、106年度其他所得為00,
    000元，沈美君國中畢業，為家庭主婦，Ａ０１國中1年級，Ａ０２
    國小5年級，均無收入及所得；張寳猜大學護理系及社工系
    畢業，為螢火虫康復之家負責人，事故時月薪約6萬元，目
    前月薪約45,000元，其105年度所得為0元、106年度薪資所
    得、利息所得合計0,000元、107年度利息所得為0,000元，
    名下有汽車2部、土地2筆、房屋1筆，財產總額共000,000元
    、林尚鋒大學醫學院畢業，原任職於醫療院所之職能治療師
    ，平均月收入約4萬元，其105年度薪資所得、股利憑單、其
    他所得合計000,000元、106年度薪資所得、股利憑單、其他
    所得合計000,000元、107年度薪資所得、執行業務所得、股
    利憑單合計000,000元，名下有土地、房屋各2筆、投資4筆
    ，財產額總額共0,000,000元。
四、本院得心證之理由：
  ㈠兩造就螢火虫康復之家為精神衛生法第16條所定之精神復健
    機構（住宿型）；楊錫儒因無法自理生活，於105年12月21
    日入住螢火虫康復之家；系爭服務契約之簽立情形；螢火虫
    康復之家負責人之更異；張寳猜於楊錫儒入住期間擔任螢火
    虫康復之家之院長；系爭傷害事件之發生及刑案判決情形；
    楊錫儒與翁義松發生系爭傷害事件之地點、居住情形，當日
    住房內均無螢火虫康復之家之人員在場，為林美樺及沈芳茂
    輪值；翁義松於106年1月12日起至106年1月22日止間停止服
    用Modipanol、Perisdone、Limus、Biper、Depatec等藥物
    等，均不爭執（見不爭執事項㈡至㈤）。且有上訴人提出柳營
    奇美醫院106年2月17日診斷證明書、劉眼科診所106年8月24
    日診斷證明書、刑案判決、臺南市政府衛生局106年5月10日
    南市衛心字第0000000000號函、臺南地院106年度監宣字第3
    22號民事裁定及確定證明書、簡訊、名片等（見原審補字卷
    第29-45頁、訴字卷二第23頁，本院卷一第41-43、205-206
    頁）及被上訴人提出精神復健機構開業執照、系爭服務契約
    、住民生活紀錄單、個別會談紀錄單、個別復健計畫與成效
    紀錄、服藥紀錄、住民就醫及服藥輔導紀錄表、106年1月30
    日緊急意外事件處理報告、系爭傷害事件經過及處遇情形報
    告書、平面配置圖、照片、平面圖等（見原審訴字卷一第31
    3-345、359-361頁、訴字卷二第271頁，本院卷一第215-217
    、253頁、卷二第33頁）為證。復有原審依職權調取螢火虫
    康復之家申請設立資料、沈美君陳情相關資料、楊錫儒之病
    歷等相關資料，有臺南市政府衛生局108年5月16日南市衛心
    字第0000000000號函及附件、臺南市政府衛生局108年7月12
    日南市衛心字第0000000000號函及附件、臺南市政府衛生局
    109年2月20日南市衛心字第0000000000號函及附件、新營醫
    院108年10月1日新營醫行字第0000000000號函及附件、臺南
    市政府衛生局109年3月26日南市衛心字第0000000000號函、
    新營醫院109年4月13日新營醫行字第0000000000號函及附件
    （見原審訴字卷一第75-295、379-455頁、訴字卷二第51-57
    、113-115、149、151-161頁）及本院依職權調取螢火虫康
    復之家申請設立相關資料，有臺南市政府衛生局110年3月22
    日南市衛心字第0000000000號函及附件（見本院卷一第255-
    441頁）可稽，復經本院依上訴人聲請調取刑案卷宗核閱無
    誤，堪信為真實。
  ㈡按當事人主張有利於己之事實者，就其事實有舉證之責任，
    民事訴訟法第277條前段定有明文。民事訴訟如係由原告主
    張權利者，應先由原告負舉證之責，若原告先不能舉證，以
    證實自己主張之事實為真實，則被告就其抗辯事實即令不能
    舉證，或其所舉證尚有疵累，亦應駁回原告之請求（最高法
    院17年度上字第917號裁判意旨參照）。次按因故意或過失
    ，不法侵害他人之權利者，負損害賠償責任；違反保護他人
    之法律，致生損害於他人者，負賠償責任。但能證明其行為
    無過失者，不在此限；債務人因債務不履行，致債權人之人
    格權受侵害者，準用第192條至第195條及第197條之規定，
    負損害賠償責任；受任人因處理委任事務有過失，或因逾越
    權限之行為所生之損害，對於委任人應負賠償之責。民法第
    184條第1項前段、第2項、第227條之1、第544條分別定有明
    文。又損害賠償之債，以有損害之發生及有責任原因之事實
    ，並二者之間，有相當因果關係為成立要件，故原告所主張
    損害賠償之債，如不合於此項成立要件者，即難謂有損害賠
    償請求權存在（最高法院48年台上字第481號裁判意旨參照
    ）。而所謂相當因果關係，係指無此行為，雖必不發生此損
    害；有此行為，通常即足發生此種損害，是為有因果關係。
    有此行為，通常亦不生此種損害者，即無因果關係。上訴人
    既分別依侵權行為、債務不履行、違反委任義務之法律關係
    ，請求被上訴人賠償其所受損害，自應分別就其成立要件之
    事實，負舉證責任，如不合於其個別成立要件者，即難謂有
    損害賠償請求權存在，先予說明。
  ㈢上訴人主張被上訴人有違反精神衛生法第18條第3款規定、系
    爭服務契約第1條約定之行為，應負損害賠償責任等語，並
    無理由：
　⒈上訴人主張被上訴人明知翁義松、楊錫儒前已因尿壺等事件
    爭執不斷，然並無派員加強管理或提供協助或處置等作為，
    系爭傷害事件發生時，實際照顧楊錫儒之管理人員即林美樺
    當時在2樓，留置無生活自理能力之楊錫儒於精神狀況欠佳
    且曾與楊錫儒有言語衝突之翁義松附近，而有違反精神衛生
    法第18條第3款不得留置無生活自理能力之病人於易發生危
    險或傷害之環境規定之情形等語。惟查：
　⑴依精神衛生法第24條、25條、37條規定，精神照護機構未經
    病人同意，不得對病人錄音、錄影或攝影，非於保障病人安
    全之必要範圍內，亦不得設置監看設備；非因病人病情或醫
    療需要，不得限制病人之個人隱私；非為醫療之目的或為防
    範緊急暴力意外、自殺或自傷之事件，不得拘束病人身體或
    限制其行動自由於特定之保護設施；而依系爭服務契約第1
    條約定可知，螢火虫康復之家依約應提供予住民之服務內容
    為住宿及復健治療之協助，是如無醫療或防範緊急危害事件
    之需，螢火虫康復之家之人員並無隨時監控住民之必要。
  ⑵證人即事發時之螢火虫康復之家專任管理人林美樺於刑案警
    詢時證稱：我當時在2樓病房替住民配餐，當時執行長沈芳
    茂打對講機給我說，住民翁義松及楊錫儒發生爭吵要我下樓
    幫忙，我到現場時楊錫儒對翁義松叫囂挑釁說，翁義松拿他
    尿壺，要打翁義松、要挖翁義松眼睛。因為楊錫儒有頭部外
    傷，我就在現場先幫楊錫儒處理傷口，並協助送柳營奇美醫
    院就醫。因為楊錫儒未發覺尿壺被他自己棉被蓋住，誤認翁
    義松拿走尿壺，進而向翁義松叫囂挑釁，引起翁義松不滿毆
    打楊錫儒等語（見刑案營他字卷第32、33頁）；另證人即事
    發時之螢火虫康復之家執行長沈芳茂於刑案警詢時證稱：我
    在一樓廚房聽到寢室翁義松房間有爭吵聲，就至翁義松房間
    發現地上有血跡，就至楊錫儒房間，當時楊錫儒躺在床上，
    頭部左臉頰流血，當時楊錫儒精神還好，翁義松精神狀況很
    亢奮，一直說他沒有偷楊錫儒尿壺等語（見刑案營他字卷第
    28頁）。此外，證人林美樺所製作之楊錫儒住民生活紀錄單
    中記載：「1/30：住民於清晨起床時，至隔壁住民房間，不
    斷挑釁其住民，二人發生爭執，其住民因楊錫儒住民不斷的
    口語攻擊，導致其住民情緒極不穩，發生肢體碰觸，個案臉
    部有傷口流血情形」等語（見原審卷一第321頁）。自上開
    證人證述及住民生活紀錄單之記載，可知系爭傷害事件發生
    之故，係因楊錫儒於事故當日清晨，自行前往翁義松所住房
    間與其發生爭吵，隨即發生本件傷害事件。至楊錫儒於事故
    前1日雖有因誤認翁義松拿走尿壺，而對翁義松叫囂挑釁之
    情事，但依證人林美樺於本院到庭證稱：翁義松及楊錫儒已
    經有協調好，兩人狀況都是OK的，因為有些誤會，經社工協
    調好，2天都是沒事情的。我們沒有權利將他們兩人予以分
    別監禁或拘束他的自由，不可以綁他們。都有專管員，不管
    大客廳還是房間，我們2小時都會巡房一次，也會到1樓去巡
    視，大家都很安靜在睡覺，完全沒有狀況，有看到他們在就
    寢時間回到寢室，安靜的在休息，巡視的時候就是沒事等語
    （見本院卷二第101-103頁）。據林美樺之證述，楊錫儒與
    翁義松業經社工協調好，狀況都是好的，專管員於系爭傷害
    事件發生當日巡視時，也無任何狀況。且楊錫儒是與其室友
    黃朝賢同住，另翁義松則為1人獨居，已如前述，以楊錫儒
    與翁義松本即配置在不同寢室，而有所區隔，其等原在各自
    之房間休息，則系爭傷害事件之發生，當屬楊錫儒於106年1
    月30日清晨，自行前往翁義松所住房間與其發生爭吵所引起
    之偶發事件，尚難謂被上訴人於管理、安置、照護上，即有
    故意或過失。
　⑶又翁義松所罹精神疾病，雖致其有情緒不穩定及衝動控制差
    等症狀，而具有一定程度之暴力風險，然自刑案卷中所附病
    歷資料（見刑案一審卷第69-190頁）可知，翁義松於系爭傷
    害事件發生前，持續於新營醫院精神科就醫，且系爭傷害事
    件發生前，並未見翁義松有何暴力行為，則在楊錫儒、翁義
    松已分室而居之情形下，實難認楊錫儒所處之環境為易發生
    危險或傷害之環境。
　⑷況系爭傷害事件，乃楊錫儒於事發當日清晨，自行前往翁義
    松房間對其挑釁並發生爭吵，進而爆發肢體衝突，楊錫儒之
    挑釁行為與翁義松之傷害行為，實屬一般人難以預見之偶發
    事件，難認與其所處環境有關。
  ⑸上訴人復主張事發地點1樓係心晴精神護理之家，並非螢火虫
    康復之家，被上訴人未將楊錫儒妥適安排於適當之入住處所
    ，該處之設備是否符合契約約定及精神疾病患者之需求？倘
    有緊急事故發生時，相關人員是否可即時處理，非無疑問等
    語。查螢火虫康復之家之機構地址雖在2樓，然建築面積為
    總建物共地上3層（見本院卷一第285、390頁），均由張寳
    猜擔任心晴精神護理之家、螢火虫康復之家之副執行長兼院
    長，2者之負責人均係相同，為證人林美樺證述在卷（見本
    院卷二第105頁），且有上訴人提出名片（見本院卷一第205
    頁）為證，堪信為真實。再其空間密切，屬同一建物之上下
    樓層（見原審訴字卷一第231頁，本院卷一第253、326、330
    、332-336頁），且照護人員於1、2樓流動，楊錫儒身體不
    便，坐輪椅，須復健，而經楊錫儒及沈美君同意住在1樓，
    沈美君探視楊錫儒之地點也是在1樓等情，亦據證人林美樺
    證述在卷（見本院卷二第100-102、104-109頁），且有楊錫
    儒之中華民國身心障礙證明（見刑案營他字卷第7、39頁）
    可稽，並有沈美君於刑案一審審理時到庭陳述：那時楊錫儒
    也不方便，推著輪椅找翁義松要尿壺而已等語（見刑案一審
    卷第374頁）及本院審理時陳稱：楊錫儒本就是精神病患，
    我才去找精神護理之家，因為原來的文華精神護理之家，太
    遠了，交通不便，故才會轉到心晴精神護理之家等語（見本
    院卷一第234-235頁）明確，堪認被上訴人辯以因楊錫儒肢
    體殘障尚在復健，經沈美君同意而將楊錫儒安置在1樓看護
    乙節為可採。又被上訴人聘有5位合格專任管理員，林美樺
    為其中1位（見原審訴字卷一第245、273、275頁），系爭傷
    害事件發生當日，為林美樺及沈芳茂輪值，已如前述，而林
    美樺2小時巡房一次，也會到1樓去巡視，亦如前述，且在事
    故發生未久，即經沈芳茂通知而隨即在現場處理，顯示其仍
    得隨時觀察住民之狀況並即為處置，則尚難謂被上訴人有置
    楊錫儒於易發生危險或傷害之環境之情事。上訴人復未能提
    出其他證據以實其說，是上訴人之主張尚屬無據。
　⑹至上訴人主張被上訴人有指派未取得專任管理人員之訴外人
    陳志銘為夜間服務之情事等語，固據本院依其聲請向臺南市
    政府函查，經臺南市政府衛生局以110年1月20日南市衛心字
    第0000000000號函檢附臺南市政府106年5月25日府衛心字第
    000000000號裁處書（見本院卷一第185-189頁）可稽。惟陳
    志銘並非系爭傷害事件發生當日之值勤人員，此部分與本件
    之認定無涉，在此敘明。
  ⒉上訴人另主張螢火虫康復之家有暫停翁義松之精神疾病用藥
    之行為，然此與系爭傷害事件無相當因果關係，論述如下：
  ⑴翁義松於106年1月12日起至106年1月22日止間停止服用Modip
    anol、Perisdone、Limus、Biper、Depatec等藥物，已如前
    述，至上訴人雖主張翁義松至事發前均停止服用上開藥物，
    然未能舉證以實其說，自難採信。
  ⑵原審就翁義松如停止服用上開藥物對其病情之影響等節，函
    詢翁義松所就診之新營醫院，經該院回覆略以：①翁義松因
    病情影響，有情緒不穩定及衝動控制差等症狀，故具有一定
    程度之暴力風險，若未服用藥物治療，則其精神症狀可能惡
    化，暴力風險會提高，但目前尚無量化之工具可評估暴力風
    險；②影響精神狀態之因素甚多，藥物僅為其中之一，對於
    某特定時間之精神狀態，建議安排精神鑑定以詳細釐清；③
    依據病歷記載，翁義松於106年1月23日回診時之精神狀況並
    無明顯變化，且僅表示依據過去之處方繼續拿藥等語，有新
    營醫院109年5月4日新營醫行字第0000000000號函及附件、
    新營醫院109年5月21日新營醫行字第0000000000號函及附件
    、新營醫院109年6月19日新營醫行字第000000000號函及附
    件（見原審訴字卷二第193、195、205、207、235、237頁）
    可稽。自新營醫院之回覆可知，停止服用Modipanol、Peris
    done、Limus、Biper、Depatec等藥物，雖可能使翁義松因
    病情所致之暴力風險提高，然藥物僅為影響其精神狀態之因
    素之一，而翁義松於106年1月23日就診時（當時已停藥11日
    ），精神狀態與先前並無明顯差異；且依翁義松於螢火虫康
    復之家之服藥紀錄（見原審訴字卷一第335頁）顯示，其於1
    06年1月23日午間起，均有按時服用上開藥物。是翁義松雖
    於106年1月12日起至同月22日止停止服用精神科用藥，然並
    未見其精神狀況有受停藥影響之情形，且其於106年1月23日
    起已恢復用藥，自難認其先前之停藥，將影響其於事發時之
    精神狀況，並因而導致其對楊錫儒為本件傷害行為。況且，
    翁義松於上開停藥期間，未見有何暴力行止，其於系爭傷害
    事件發生當日，係因楊錫儒至其房間出言挑釁，2人始發生
    爭吵並進而爆發肢體衝突，是系爭傷害事件，當為楊錫儒、
    翁義松2人偶發爭執後衍生之事故，與螢火虫康復之家人員
    於106年1月12日起至106年1月22日止間停止翁義松之精神科
    用藥間，難謂有相當因果關係存在，是上訴人主張螢火虫康
    復之家暫停翁義松用藥之行為，致其受有損害乙節，即非可
    採。
  ⒊上訴人又主張螢火虫康復之家人員有延誤將楊錫儒送醫之情
    形等語，為不足採，且送醫時間亦不影響楊錫儒所受傷勢之
    輕重及預後狀況，論述如下：
  ⑴上訴人主張系爭傷害事件發生於000年0月00日上午4時許，無
    非以此為刑案判決所認定之犯罪時間為其依據。惟刑事判決
    所為事實之認定，於獨立民事訴訟之裁判時本不受其拘束，
    法院得依自由心證為與刑事判決相異之認定（最高法院50年
    台上字第872號裁判意旨參照）。本院自得依卷內相關事證
    ，為前揭認定，而不受刑事判決認定事實之拘束。查刑案警
    詢筆錄中雖記載楊錫儒就「你何時？何地？遭何人傷害？」
    此問題答稱「106年1月30日上午4至5點在○○區○○路000號（
    螢火虫康復之家）遭病友翁義松傷害。沈美君轉述」等語（
    見刑案營他字卷第22、23頁），然楊錫儒前於103年10月2日
    因職業災害自高處墜落地面受重傷，已不能為意思表示或不
    能辨視其意思表示，有臺南地院106年度監宣字第322號民事
    裁定（見原審補字卷第43-44頁）可稽，前開所述又是經陪
    同之沈美君轉述，則其所述之事發時間是否正確，已有疑義
    。而依證人沈芳茂、林美樺於刑案警詢中，均證述其發現楊
    錫儒遭翁義松毆傷之時間約在106年1月30日上午6時15分左
    右，證人沈芳茂並稱其係於聽聞爭吵聲後，隨即前往楊錫儒
    、翁義松之房間查看等語（以上見刑案營他字卷第28、32頁
    ），互核相符，則楊錫儒受傷之時間，應以106年1月30日上
    午6時15分前稍早之時段，較為可能。又臺南市政府消防局
    係於事發當日上午6時54分許接獲通報緊急救護事件之119報
    案電話，而前往螢火虫康復之家為楊錫儒處理傷勢並送往新
    營醫院就診，此有臺南市政府消防局108年10月15日南市消
    指字第0000000000號函暨所附報案紀錄表（見原審訴字卷二
    第63、65頁）可稽。是依上述事證觀之，螢火虫康復之家並
    無上訴人所主張之延誤送醫行為。
　⑵再原審依職權向柳營奇美醫院函詢「倘楊錫儒所受傷勢係於1
    06年1月4日凌晨遭毆打所致，則其延至該日上午7時25分始
    由救護車送入新營醫院治療，此時間差對病患最終左眼因傷
    失明之結果有無影響」，經該院回覆略以：左眼失明之主因
    為外傷之嚴重程度，絕大部分在受傷之當下已決定了其預後
    狀況，自發生至送醫之時間差只約3小時，該與其最終失眼
    （明）之結果無明顯之因果關係等語，有柳營奇美醫院109
    年2月27日(109)奇柳醫字第0000號函所附病情摘要（見原審
    訴字卷二第123、125頁）可稽。是以上訴人主張螢火虫康復
    之家延誤將楊錫儒送醫救治，致其傷勢加重等語，亦難認有
    理由。
　⒋至上訴人主張螢火虫康復之家有用藥錯誤之情，固提出手機
    簡訊及名片之當庭翻拍照片（見本院卷二第125頁）為證，
    然此部分並無法證明與系爭傷害事件之發生有關，復為被上
    訴人所否認，尚難為上訴人有利之證明。
  ㈣綜上，上訴人未能舉證證明被上訴人有其主張之侵權行為、
    債務不履行或違反委任義務等事實存在，或該等事實與其所
    受損害二者間具有相當因果關係，自與前述侵權行為、債務
    不履行或違反委任義務之損害賠償請求權之要件不符。是上
    訴人請求被上訴人就楊錫儒所受損害，連帶賠償醫療費用、
    交通費用、看護費用、精神慰撫金，及連帶賠償沈美君等3
    人精神慰撫金，均無理由，應予駁回。 
五、綜上所述，沈美君等3人就承受楊錫儒部分，依民法第184條
    第1項前段、第2項、第227條之1、第544條規定（上開請求
    權為擇一關係）及依同法第193條第1項、第195條第1項規定
    ；暨沈美君部分，依民法第184條第1項前段、第2項、第227
    條之1、第544條規定（上開請求權為擇一關係）；另Ａ０１、Ａ
    ０２部分，均依民法第184條第1項前段、第2項規定（上開請
    求權為擇一關係）及依同法第195條第3項準用第1項規定，
    並主張被上訴人依民法第185條第1項或第305條第1、2項規
    定，應負連帶損害賠償責任，請求被上訴人連帶給付沈美君
    等3人1,039,517元及沈美君100萬元、Ａ０１60萬元、Ａ０２60萬
    元，暨張寳猜即螢火虫康復之家自107年4月30日起、林尚鋒
    自108年9月10日民事追加起訴暨準備狀繕本送達之翌日起，
    均至清償日止，按週年利率5%計算之利息，非屬正當，不應
    准許。從而原審所為上訴人敗訴之判決，並無不合。上訴論
    旨指摘原判決不當，求予廢棄改判，為無理由，應駁回其上
    訴。
六、本件事證已臻明確，兩造其餘之攻擊或防禦方法及所用之證
    據，經本院斟酌後，認為均不足以影響本判決之結果，爰不
    逐一論列，附此敘明。
七、據上論結，本件上訴為無理由，依民事訴訟法第449條第1項
    、第78條、第85條第1項但書，判決如主文。
中　　華　　民　　國　　111 　年　　5 　　月　　11　　日
                  民事第一庭    審判長法  官  翁金緞  

                                      法  官  蔡孟珊

                                      法  官  黃瑪玲
上為正本係照原本作成。
上訴人如不服本判決，應於收受送達後20日內向本院提出上訴書
狀，其未表明上訴理由者，應於提出上訴後20日內向本院補提出
理由書狀（均須按他造當事人之人數附繕本），上訴時應提出委
任律師或具有律師資格之人之委任狀；委任有律師資格者，另應
附具律師資格證書及釋明委任人與受任人有民事訴訟法第466條
之1第1項但書或第2項（詳附註）所定關係之釋明文書影本。如
委任律師提起上訴者，應一併繳納上訴審裁判費。
被上訴人不得上訴。
中　　華　　民　　國　　111 　年　　5 　　月　　11　　日

                                      書記官  蘭鈺婷
【附註】
民事訴訟法第466條之1：
⑴對於第二審判決上訴，上訴人應委任律師為訴訟代理人。但上
  訴人或其法定代理人具有律師資格者，不在此限。
⑵上訴人之配偶、三親等內之血親、二親等內之姻親，或上訴人
  為法人、中央或地方機關時，其所屬專任人員具有律師資格並
  經法院認為適當者，亦得為第三審訴訟代理人。
民事訴訟法第466條之2第1項：
上訴人無資力委任訴訟代理人者，得依訴訟救助之規定，聲請第
三審法院為之選任律師為其訴訟代理人。